高雄高等行政法院簡易判決
　　　　　　　　　　　　　九十四年度簡字第一六五號
原　　　告　甲○○
被　　　告　高雄市政府
代　表　人　乙○○○○○○
上列當事人間因消防法事件，原告不服內政部中華民國九十四年
四月一日台內訴字第０九四０００二三七二號訴願決定，提起行
政訴訟，本院判決如下：
    主  文
原告之訴駁回。
訴訟費用由原告負擔。
    事實及理由
一、緣原告為高雄市苓雅區○○○路一八七號成和煤氣有限公司
    之負責人，係該場所實際支配管理權人。被告所屬消防局稽
    查人員於民國（下同）九十三年十一月十九日八時許前往該
    營業場所實施查察，發現該場所置放液化石油氣三三六公斤
    ，違規超量儲存液化石油氣二０八公斤。乃開立舉發違反消
    防法案件通知單（編號：００四一０八號）予以舉發。經被
    告認定原告違反消防法第十五條第二項授權訂定之公共危險
    物品及可燃性高壓氣體設置標準暨安全管理辦法第七十三條
    第一項規定，遂依消防法第四十二條規定，以九十三年十一
    月二十六日高市府消預字第０九三００六０五三七號消防法
    案件處分書裁處原告新台幣（下同）二萬元罰鍰。原告不服
    ，提起訴願，經遭決定駁回，遂提起本件行政訴訟。
二、原告起訴主張略以：（一）原告乃合法聲請營利事業登記設
    立成和煤氣有限公司，經營液化石油氣零售買賣，供應民生
    之必需，每日供應消費者液化石油氣數量不一，亦依照消防
    法令相關規定送驗鋼瓶及儲存，惟消費用戶使用期間非原告
    所能全面掌控，致時有灌裝場送氣至瓦斯店，未及時送出予
    消費者，微量超出之情況，勢所難免，絕非原告故意超量儲
    存。本件消防安全檢查時，僅發現超儲二０八公斤，實乃疏
    忽所致。（二）按行政程序法第一百零二條規定：「行政機
    關作成限制或剝奪人民自由或權利之行政處分前，除已依第
    三十九條規定，通知處分相對人陳述意見，或決定舉行聽證
    者外，應給予該處分相對人陳述意見之機會。但法規另有規
    定者，從其規定」。第一百零四條第一項規定：「行政機關
    依第一百零二條給予相對人陳述意見之機會時，應以書面記
    載下列事項通知相對人，必要時並公告之：一、相對人及其
    住居所、事務所或營業所。二、將為限制或剝奪自由或權利
    行政處分之原因事實及法規依據。三、得依第一百零五條提
    出陳述書之意旨。四、提出陳述書之期限及不提出之效果。
    五、其他必要事項。」第一百零五條第三項規定：「不於期
    間內提出陳述書者，視為放棄陳述之機會。」另行政訴訟法
    第四條第二項明定：「逾越權限或濫用權利之行政處分，以
    違法論。」第二百零一條規定：「行政機關依裁量權所為之
    行政處分，以其作為或不作為逾越權限或濫用權力者為限，
    行政法院得予撤銷。」本件被告所屬消防局舉發原告違反消
    防法相關規定，另於九十三年十一月二十六日即開具處分書
    ，尚未逾陳述期間十日，顯然違反前開行政程序法之規定，
    為違法處分。（三）復按裁罰性之行政處分，其構成要件與
    法律效果，應由法律定之：按「公共危險物品及可燃性高壓
    氣體應依其容器、裝載及搬運方法進行安全搬運；達管制量
    時，應在製造、儲存或處理場所以安全方法進行儲存或處理
    。前項公共危險物品及可燃性高壓氣體之範圍及分類，製造
    、儲存或處理場所之位置、構造及設備之設置標準，儲存、
    處理及搬運之安全管理辦法，由中央主管機關會同中央目的
    事業主管機關定之。但公共危險物品及可燃性高壓氣體之製
    造、儲存、處理或搬運，中央目的事業主管機關另訂有安全
    管理規定者，依其規定辦理。」「第十五條所定公共危險物
    品及可燃性高壓氣體之製造、儲存或處理場所，其位置、構
    造及備未符合設置標準，或儲存、處理及搬運未符合安全管
    理規定者，處其管理權人或行為人新台幣二萬元以上十萬元
    以下罰鍰；經處罰鍰後仍不改善者，得連續處罰，並得予以
    三十日以下停業或停止其使用之處分。」消防法第十五條及
    第四十二條分別定有明文。惟「公共危險物品及可燃性高壓
    氣體設置標準暨安全管理辦法」，究係行政院內政部消防署
    自行頒訂消防法空白授權之補充規範，質屬行政命令之單行
    法規，高雄市政府消防局轄下小港分隊逕依其第七十三條第
    一項規定，認定原告違反其規範，再依消防法第十五條及第
    四十二條裁處罰鍰，容有未洽。（四）又依司法院釋字第三
    九四號解釋：建築法第十五條第二項規定：「營造業之管理
    規則，由內政部定之」，概括授權訂定營造業管理規則。此
    項授權條款雖未就授權之內容與範圍為明確之規定，惟依法
    律整體解釋，應可推知立法者有意授權主管機關，就營造業
    登記之要件、營造業及其從業人員之行為準則、主管機關之
    考核管理等事項，依其行政專業之考量，訂定法規命令，以
    資規範。至於對於營造業者所為裁罰性之行政處分，固與上
    開事項有關，但究涉及人民權利之限制，其處罰之構成要件
    與法律效果，應由法律定之；法律若授權行政機關訂定法規
    命令予以規範，亦須為明確之規定，始符憲法第二十三條法
    律保留原則之意旨．．．．。」及依中央法規標準法第五條
    第二款規定：關於人民之權利、義務，應由法律訂定之。（
    五）行政裁罰涉及人民權利之限制，應為法律明文規定：關
    於消防相關法律罰則，其中災害防治法第三十八條、第三十
    九條、第三十九條之一、第四十條、第四十一條及第四十二
    條等；民防法第二十三條、第二十四條、第二十五條及第二
    十七條等。就其裁罰處分之構成要件、事項及處分標準，皆
    為法律明文。然消防法僅就第十五條第二項粗糙空白授權任
    由消防主管機關訂定之，再依第四十二條為模糊之裁罰，容
    有未洽。又液化石油氣安全管理法草案（立法院尚未通過）
    ，相關罰則即明定於第四十一條至第六十四條，計有二十四
    條，於立法院通過並施行後，依第五十六條之罰則規定其違
    反第二十六條第一項為裁罰依據，則無違誤矣。又違法與否
    ，應以中央政府頒行之法律為準（最高法院二十年上字第一
    七四八號裁判）；此外，中央各部會訂定之法規命令，以及
    地方自治法規（最高法院五十三年台上二四二九號裁判），
    是否為強行規定，理論上頗有爭議。（六）內政部消防署另
    有自行訂定之各級消防主管機關辦理消防安全檢查違法案件
    處理注意事項表、公共危險物品及可燃性高壓氣體各類事業
    場所違規程度裁處分類表等等，僅係消防機關之行政規則，
    依行政程序法第一百五十八條、第一百五十九條、第一百六
    十條、第一百六十一條、第一百六十二條等相關規定，消防
    主管機關規範下級機關內部秩序及運作，所為非直接對外發
    生規範效力之一般抽象之規定，其可自行訂定、廢止，對外
    並無直接規範之效力。（七）高雄市政府消防局，依據法規
    命令即公共危險物品及可燃性高壓氣體設置標準暨安全管理
    辦法及行政規則各級消防主管機關辦理消防檢查處理注意事
    項表、公共危險物品及可燃性高壓氣體各類事業場所違規程
    度裁處分類表等，認定原告違法，顯然違反法律保留及授權
    明確性之原則，高雄市政府之裁罰處分，違反行政程序法第
    一百十條第四項：「無效之行政處分自始不生效力。」及行
    政程序法第一百十一條第七款：「其他具有重大明顯之瑕疵
    者」等規定，應予撤銷。（八）參閱八十五年八月二日司法
    院釋第四一二號吳庚大法官不同意見書載：．．其旨意乃法
    律若授權行政機關訂定法規命令予以規範須為具體明確之規
    定，若僅概括三、五條法律授權行政機關以訂定之次級規範
    方式加以替代．．行政機關發布之法規命令已非執行法律之
    補充規定，仍係構成以命令代替法律之僭越、行政立法使權
    力分立之憲法原理遭受結構性之破壞。消防法第十五條第二
    項但書將相關核心事項，空白授權內政部消防署自行訂定單
    行行政命令公共危險物品及可燃性高壓氣體設置標準暨安全
    管理辦法及內政部消防署消防主管機關自行訂定法源未臻明
    確之行政規則之各級消防主管機關辦理消防安全檢查處理注
    意事項表、公共危險物品及可燃性高壓氣體各類事業場所違
    規程度裁處分類表等。高雄市政府消防局轄下等據以認定違
    法，並逕依消防法第四十二條裁罰，事件認定及法源依據，
    容有爭議。（九）應以法律規定之事項：中央法規標準法第
    五條第二款「關於人民之權利、義務者。」第四款「其他重
    要事項之應以法律定之者。」第六條：「應以法律規定之事
    項，不得以命令定之。」中央法規標準法第三條規定：「各
    機關發布之命令，得依其性質，稱為規程、規則、細則、辦
    法、網要、標準或準則。」各級消防主管機關辦理消防安全
    檢查處理注意事項表及公共危險物品及可燃性高壓氣體各類
    事業場所違規程度裁處分類表，非為法規命令之位階，僅係
    消防主管機關等之內部行政規則或補充性質之規定。且依中
    央法規標準法第二十條第一項第四款規定：「同一事項規定
    於二以上法規，無分別存在之必要」。消防法、公共危險物
    品及可燃性高壓氣體設置標準暨安全管理辦法、各級消防主
    管機關辦理消防安全檢查處理注意事項表及公共危險物品及
    可燃性高壓氣體各類事業場所違規程度裁處分類表等相關消
    防法令，是否疊床架屋，莫衷一是，自無分別存在之必要。
    消防主管機關應依法行政，對於裁罰處分應以法律明文規定
    ，相關規定亦應體認實際並考量其侵害性之大小，適時修正
    兼顧私經濟正當營運之需求，乃聲明求為判決撤銷訴願決定
    及原處分云云。被告答辯意旨略謂：（一）按「本法所稱管
    理權人係指依法令或契約對各該場所有實際支配管理權者；
    其屬法人者，為其負責人。」「前項公共危險物品及可燃性
    高壓氣體之範圍及分類，製造、儲存或處理場所之位置、構
    造及設備之設置標準，儲存、處理及搬運之安全管理辦法，
    由中央主管機關會同中央目的事業主管機關定之。．．。」
    「第十五條所定公共危險物品及可燃性高壓氣體之製造、儲
    存或處理場所，其位置、構造及設備未符合設置標準，或儲
    存、處理及搬運未符合安全管理規定者，處其管理權人或行
    為人新台幣二萬元以上十萬元以下罰鍰；經處罰鍰後仍不改
    善者，得連續處罰，並得予以三十日以下停業或停止其使用
    之處分。」分別為消防法第二條、第十五條第二項及第四十
    二條所明定。次按「本辦法依消防法第十五條第二項規定訂
    定之。」「可燃性高壓氣體，係指符合下列各款規定之一者
    ：三．．．液化石油氣。」「可燃性高壓氣體處理場所，係
    指販賣可燃性高壓氣體之場所。」「液化石油氣處理場所儲
    放之液化石油氣，總儲氣量不得超過一二八公斤。」分別為
    公共危險物品及可燃性高壓氣體設置標準暨管理辦法第一條
    、第四條第三款、第七條第二項及第七十三條第一項所定明
    。另按各級消防主管機關辦理消防安全檢查違法案件處理注
    意事項表五「違反消防法第十五條有關公共危險物品及可燃
    性高壓氣體設置標準暨安全管理規定之裁處基準表」附註三
    、（一）規定，液化石油氣處理場所儲放之液化石油氣超過
    一二八公斤且在三００公斤以下，屬輕微違規，第一次裁處
    二萬元罰鍰，第二次裁處四萬元以下罰鍰。被告所屬消防局
    稽查人員至原告經營之成和煤氣有限公司實施檢查，發現該
    場所液化石油氣儲氣量三三六公斤，顯逾液化石油氣販賣場
    所儲放之液化石油氣總儲氣量不得超過一二八公斤之上限範
    圍，乃依法舉發，此有原告負責人簽名之舉發單、超量儲存
    照片及處分書等影本，附原處分卷可稽，違規事實，洵堪認
    定，被告據以處原告二萬元罰鍰，經核於法並無不合。（二
    ）前揭公共危險物品及可燃性高壓氣體設置標準暨管理辦法
    係消防法第十五條所授權訂定，該辦法第七十三條對於液化
    石油氣製造場所及處理場所應設置儲存場所儲放液化石油氣
    容器，設有管制量之規定，其訂定之內容係就有關項目之細
    節性、技術性事項訂定之，並無逾越母法之授權範圍，自與
    法律保留原則無違。次查「各級消防主管機關辦理消防安全
    檢查違法案件處理注意事項」及「違反消防法第十五條有關
    公共危險物品及可燃性高壓氣體設置標準暨安全管理規定之
    裁處基準表」係內政部為協助下級機關業務處理及行使裁量
    權而發布之行政規則，被告自得引為裁處罰鍰之參考，則原
    告辯稱處分依據之法規違反法律保留原則云云，容屬誤解，
    核不足採。至於罰鍰額度部分，按消防法第四十二條規定之
    罰鍰額度為二萬元以上十萬元以下，其即在授權主管機關能
    權衡違規情節給予妥適之處分，故原處分對罰鍰額度之科處
    即有裁量權，其裁量之結果如無違反比例原則，即非法所不
    許。查本案原告所儲放之液化石油氣總儲氣量超過法定儲放
    標準達二０八公斤，惟原告為第一次違規，故被告衡量前述
    情節酌處罰鍰二萬元，堪稱允當。本案違規事實明確，原告
    所辯亦不足採，揆諸首揭法規規定，原處分並無違誤，訴願
    決定予以維持亦無不合，乃聲明求為判決駁回原告之訴等語
    。
三、按「憲法所定人民之自由及權利範圍甚廣，凡不妨害社會秩
    序公共利益者，均受保障。惟並非一切自由及權利均無分軒
    輊受憲法毫無差別之保障：關於人民身體之自由，憲法第八
    條規定即較為詳盡，其中內容屬於憲法保留之事項者，縱令
    立法機關，亦不得制定法律加以限制，而憲法第七條、第九
    條至第十八條、第二十一條及第二十二條之各種自由及權利
    ，則於符合憲法第二十三條之條件下，得以法律限制之。至
    何種事項應以法律直接規範或得委由命令予以規定，與所謂
    規範密度有關，應視規範對象、內容或法益本身及其所受限
    制之輕重而容許合理之差異：諸如剝奪人民生命或限制人民
    身體自由者，必須遵守罪刑法定主義，以制定法律之方式為
    之；涉及人民其他自由權利之限制者，亦應由法律加以規定
    ，如以法律授權主管機關發布命令為補充規定時，其授權應
    符合具體明確之原則；．．．。」司法院釋字第四四三號解
    釋理由書第一段有明文解釋。次按「公共危險物品及可燃性
    高壓氣體應依其容器、裝載及搬運方法進行安全搬運；達管
    制量時，應在製造、儲存或處理場所以安全方法進行儲存或
    處理。前項公共危險物品及可燃性高壓氣體之範圍及分類，
    製造、儲存或處理場所之位置、構造及設備之設置標準，儲
    存、處理及搬運之安全管理辦法，由中央主管機關會同中央
    目的事業主管機關定之。但公共危險物品及可燃性高壓氣體
    之製造、儲存、處理或搬運，中央目的事業主管機關另訂有
    安全管理規定者，依其規定辦理。」、「第十五條所定公共
    危險物品及可燃性高壓氣體之製造、儲存或處理場所，其位
    置、構造及設備未符合設置標準，或儲存、處理及搬運未符
    合安全管理規定者，處其管理權人或行為人新台幣二萬元以
    上十萬元以下罰鍰；經處罰鍰後仍不改善者，得連續處罰，
    並得予以三十日以下停業或停止其使用之處分。」分別為消
    防法第十五條及第四十二條所明定。又公共危險物品及可燃
    性高壓氣體設置標準暨安全管理辦法第七十三條第一項規定
    ：「液化石油氣處理場所儲放之液化石油氣，總儲氣量不得
    超過一二八公斤。」經核上開設置標準暨安全管理辦法既係
    本於消防法第十五條第二項之明文授權，由中央主管機關會
    同中央目的事業主管機關所訂定之法規命令，且其內容均未
    逾母法授權之範圍，符合授權明確性原則，本院自得適用之
    。
四、本件原告為成和煤氣有限公司之負責人，為該等事業之管理
    權人，乃兩造所不爭執。又成和煤氣有限公司置放液化石油
    氣三三六公斤違規超量儲存液化石油氣二０八公斤，違反上
    開設置標準暨安全管理辦法第七十三條第一項規定等情，有
    被告提出之陳報單、舉發通知單、現場照片附於原處分卷可
    證，且該等舉發通知單亦經原告簽章無訛，復為原告所不爭
    執，則原告既為成和煤氣有限公司之管理權人，該場所既有
    上開違規之事實，被告予以裁處罰鍰，揆諸首揭法令規定，
    核無違誤。
五、至原告雖主張上開設置標準暨安全管理辦法係依消防法空白
    授權訂定，欠缺明確性及違反法律保留原則，依據該法令所
    為本件裁罰處分自屬無效云云。然查，上開消防法第十五條
    第二項規定，既已就關於可燃性高壓氣體之範圍及分類，製
    造、儲存或處理場所之位置、構造及設備之設置標準，儲存
    、處理及搬運之安全管理辦法，明文授權由中央主管機關會
    同中央目的事業主管機關定之；而內政部依該法條授權所訂
    定之上開設置標準暨安全管理辦法均在授權範圍內，並無逾
    越消防法母法規定範圍，業如前述。又上開設置標準暨安全
    管理辦法，並未訂定關於違反該辦法之違規行為應如何處罰
    之規定，而係於其母法消防法第四十二條訂定此類違規行為
    之處罰；本件被告即係以原告有未符合上開設置標準暨安全
    管理辦法第七十三條第一項之違章，構成消防法第四十二條
    規定之裁罰要件而予處分，所適用之法令並無原告所稱欠缺
    授權明確性及違反法律保留可言，亦與司法院釋字第四一二
    號解釋情形迥不相同，自無從比附援引，亦與司法院釋字第
    三九四解釋無違。原告此項主張，要屬對授權明確性及法律
    保留原則及上開法令規定之誤解，自非可採。再查，內政部
    消防署就違反危險物品及高壓氣體安全管理規定之違規行為
    訂頒「各級消防主管機關辦理消防安全檢查違反案件處理注
    意事項」及「違反消防法第十五條有關公共危險物品及可燃
    性高壓氣體設置標準暨安全管理規定之裁處基準表」，供各
    消防安檢執行機關作為裁罰處分之基準，乃為防杜各執行機
    關所採裁量處分差異過大，造成對受處分人不公之現象，且
    上開規定亦未逾消防法第四十二條規定之罰鍰範圍，則被告
    適用上開規定，作為本件裁罰之標準，並以原告係輕微違規
    ，第一次裁處最低罰鍰二萬元，並無裁量違法可言，亦無違
    反行政程序法第一百十條第四項及第一百十一條第七款之情
    事。末查，液化石油氣固為一般消費大眾日常生活不可或缺
    之民生必需品，然渠所販賣之液化石油氣其易燃及危險特性
    有如不定時炸彈，如無法令對儲存場所儲存量加以限制，鄰
    近居民之生命財產安全必受極大威脅；以故，中央主管機關
    會同中央目的事業主管機關訂定之上開設置標準暨安全管理
    辦法，基於消防及公共安全公益考量下，須適度限制個人私
    經濟活動，在所難免，要無因此指摘其違法。再者，行政程
    序法第一百零二條規定保障「不利益處分」相對人於作成處
    分前參與表達意見之機會，其意旨固然在於藉此提高行政作
    用之正確性，進而達成保障人民權益之目的，但行政程序之
    進行亦須兼顧行政效能之維護，是同法第一百零三條規定：
    有下列各款情形之一者，行政機關得不給予陳述意見之機會
    。．．．五、行政處分所根據之事實，客觀上明白足以確認
    者。即屬於免除此項義務之規定情形。經查，本件被告係以
    查獲前揭違規事實而予處分，而上開事實已經原告簽名確認
    ，製有前揭消防法案件通知單查證無誤，依行政程序法第一
    百零三條第五款規定：「行政處分所根據之事實，客觀上明
    白足以確認」，即無須於作成處分前再給予原告陳述意見之
    機會。是被告審酌上揭事證認為足以確認原告違法情事，縱
    未於處分前再給予原告陳述意見之機會，揆諸行政程序法第
    一百零三條之規定，亦無不合，故原告指摘被告未給其陳述
    意見之機會，於法有違云云，尚非可採。至兩造其餘攻擊防
    禦方法，核與判決結果不生影響，爰不一一論述，附此敘明
    。
六、綜上所述，原告之主張並不可採。從而原告有未符合公共危
    險物品及可燃性高壓氣體設置標準暨安全管理辦法第七十三
    條第一項及消防法第十五條之違章，則被告依消防法第四十
    二條規定裁處原告二萬元之罰鍰，即無不合。訴願決定予以
    維持，亦無違誤。原告起訴意旨求為撤銷，為無理由，應予
    駁回。又本件應適用簡易訴訟程序，並不經言詞辯論為之。
七、據上論結，本件原告之訴為無理由，爰依行政訴訟法第二百
    三十三條第一項、第二百三十六條、第一百九十五條第一項
    後段、第九十八條第三項前段，判決如主文。
中　　華　　民　　國　九十四　年　　七　　月　二十五　日
                  第二庭      法  官　蘇秋津
以上正本係照原本作成。
如不服本判決，應於送達後二十日內，向本院提出上訴狀並表明
上訴理由，如於本判決宣示後送達前提起上訴者，應於判決送達
後二十日內補提上訴理由書（須按他造當事人人數附繕本）。
提起上訴應預繳送達用雙掛號郵票七份（每份三十四元）。
中　　華　　民　　國　九十四　年　　七　　月　二十五　日
　　　　　　　　　　　　　　　書記官  陳嬿如
附註:
行政訴訟法第二百三十五條（第一項、第二項）:
對於適用簡易程序之裁判提起上訴或抗告，須經最高行政法院之
許可。
前項許可，以訴訟事件所涉及之法律見解具有原則性者為限。
